【裁判字號】    98,消債更,99
【裁判日期】    980720
【裁判案由】    聲請更生程序
【裁判全文】
臺灣高雄地方法院民事裁定            98年度消債更字第99號
聲  請  人
即  債務人  甲○○
上列當事人因消費者債務清理事件聲請更生，本院裁定如下：
    主  文
更生及保全處分之聲請均駁回。
聲請費用由聲請人負擔。
    理  由
一、本件聲請意旨略以：聲請人即債務人（以下簡稱聲請人）現
    積欠玉山銀行等金融機構債權人共計新臺幣（下同）3,008,
    072 元，於消費者債務清理條例施行後，曾向最大債權銀行
    聲請共同協商債務清償方案而協商不成立。聲請人任職於萬
    寶華企業管理顧問有限公司（以下簡稱萬寶華公司），民國
    96年11月至97年8 月止平均每月薪資為12,501元，收入已屬
    有限，又於97年9 月間經檢測出患有類風濕性關節炎，因目
    前服用藥物皆為劇烈藥物，故醫生特別囑咐應自行購買營養
    食品和加強肝、腎代謝功能的補給，聲請人實際支出之每月
    必要生活費用即達10,952元（含膳食費4,200 元、醫療及藥
    物費5,980 元《醫療費1,000 元及諾德膠囊1 組4,980 元》
    、交通費350 元、通訊費422 元），每月剩餘收入甚微，顯
    有不能清償債務之虞。為此，爰依法聲請准予裁定更生等語
    。
二、按「為使負債務之消費者得依本條例所定程序清理其債務，
    以調整其與債權人及其他利害關係人之權利義務關係，保障
    債權人之公平受償，謀求消費者經濟生活之更生及社會經濟
    之健全發展，特制定本條例。」、「債務人不能清償債務或
    有不能清償之虞者，得依本條例所定更生或清算程序，清理
    其債務」，消費者債務清理條例第3 條定有明文。是消費者
    債務清理條例之立法，其中心思想乃認陷於經濟上困境之消
    費者若任其於惡性循環之債務窘境中自生自滅，其將衍生嚴
    重之社會問題，致難以維持安定之社會經濟秩序，故有予之
    分別情形依更生或清算之程序清理其債務之必要，藉以妥適
    調整其與各相關債權人等間之權利義務關係，以謀求消費者
    經濟生活之更生機會，從而健全社會經濟發展。惟私法上之
    債之關係，係以當事人間之信賴關係為基礎，為社會經濟組
    織之重要支柱。當事人於以法律行為追求自己之利益之際，
    亦應顧及對方之利益，並考量債權債務在社會上之作用，本
    於誠實及信用之原則，行使其債權及履行其債務。故債務人
    之消費者欲以上開條例為其所負義務之調整者，自應本於誠
    信原則之本旨，僅在其不能清償債務或有不能清償之虞而使
    其陷於經濟上之困境時始得准許之，以避免其藉此善意之立
    法而惡意圖謀減免債務，致使社會陷於道德之危險，並因此
    使信用緊縮而造成社會經濟之動盪。又聲請更生或清算不合
    程式或不備其他要件者，法院應以裁定駁回之，但其情形可
    以補正者，法院應定期間先命補正，消費者債務清理條例第
    8 條亦有明定。
三、經查：
(一)聲請人97年薪資收入為1,556,675 元，換算平均每月薪資為
    12,973元，有萬寶華公司公司出具之聲請人97年度薪資資料
    在卷可稽（見本院卷第171 頁）。而依聲請人所陳，其每月
    薪資雖遭強制執行扣款，惟因債務人之財產乃為全體債權人
    之擔保，故於計算債務人之清償能力時，應以其收入扣除一
    般必要性支出後，是否尚有餘力清償全部債務而斷，是本件
    仍應以聲請人平均每月收入12,973元評估其還款能力。
(二)聲請人陳稱患有類風濕性關節炎，業經提出全民健康保險局
    重大傷病核定審查通知書為憑（見本院卷第51頁），堪認聲
    請人陳報每月須支出醫療費用1,000 元部分，應屬必要生活
    費用；惟就聲請人陳報每月須服用諾德膠囊1 組乙節，並未
    提出該藥物為醫囑用藥之證明文件以供本院審認，則在聲請
    人已負擔高額債務之情況下，自不得列為必要支出項目，始
    符誠信。準此，聲請人每月實際支出之必要生活費用應僅為
    5,972 元，堪予認定。
(三)查截至98年3 月6 日止，聲請人積欠非現金卡之無擔保授信
    債務157,000 元、信用卡債務為107,072 元（其中27,862元
    尚未到期），又截至98年4 月22日止，聲請人另欠房貸2,70
    4, 611元，合計債務共計2,968,683 元，有財團法人金融聯
    合徵信中心當事人綜合信用報告（見本院卷第127 頁至第13
    1 頁）、玉山銀行98年4 月22日陳報狀（見本院卷第151 頁
    至第152 頁）。就房貸債務部分，係聲請人與其配偶乙○○
    共同借款，用以購買聲請人全家現居住之高雄市○○區○○
    里○○路3 號7 樓之3 房地，而該房地係登記在乙○○名下
    ，且已設定抵押權予玉山銀行供擔保等情，有玉山銀行98年
    4 月22日陳報狀及其附件（見本院卷第151 頁至第162 頁）
    、乙○○財產歸屬資料清單（見本院卷第39頁）、上開房地
    之建物及土地登記謄本（見本院卷第40頁至第41頁）在卷可
    稽，而聲請人與乙○○共同借款之房貸債務，係由乙○○按
    月全額繳納，業據聲請人自承在卷（見本院卷第11頁），又
    乙○○為職業軍人，每月應領薪資為59,745元，有其97年8
    月至10月之薪資單附卷可按（見本院卷第36頁），則加計1.
    5 個月之年終獎金及1 個月之考績獎金，堪認乙○○平均每
    月收入應有72,192元（元以下4 捨5 入，計算式：59,745×
    14.5÷12＝72,192），確有能力全額負擔上開房貸債務，參
    以該房貸債務截至98年4 月22日止仍依約繳納中，亦經玉山
    銀行陳報明確（見本院卷第151 頁），據上等情，足認聲請
    人所負房貸債務並無不能清償之情事可明。另聲請人所積欠
    非現金卡之無擔保授信債務157,000 元、信用卡債務為107,
    072 元，如分別以年息10% 、20 %之一般利率行情計算，每
    月應繳利息分別為1,308 元、1,785 元（元以下均4 捨5 入
    ），以聲請人平均每月收入12,973元扣除每月實際支出之必
    要生活費用5,972 元及上開2 種債務每月應繳利息3,093 元
    （計算式：1,308 ＋1,785 ＝3,093） 後，尚餘3,908 元可
    供清償聲請人所積欠之非現金卡無擔保授信債務及信用卡債
    務之本金，且經逐次攤還本金後，聲請人每月應繳利息負擔
    亦日漸減輕，再輔以酌聲請人為65年出生，正值壯年，且有
    固定收入等節以觀，以聲請人上開資產、收入及支出剩餘情
    形，應可在未來相當期限內逐步將債務清償完畢，況參酌聲
    請人於97年5 月22日時所積欠之非現金卡之無擔保授信債務
    及信用卡債務高達1,340,374 元（見本院卷第12頁至第14頁
    ），然迄至98年3 月6 日止聲請人就上開兩種債務之負債即
    大幅減少至264,072 元，顯見聲請人應有其他資力可供清償
    債務，據上各節，自難認聲請人有不能清償債務或不能清償
    之虞之情事。
四、綜上所述，聲請人既有穩定工作，且其收入扣除其每月必要
    支出後，並無不能清償債務或不能清償之虞之情事，其聲請
    既不符合消費者債務清理條例第3 條所定要件，且此要件欠
    缺又屬無從補正，依上揭條文意旨，自應駁回其更生之聲請
    ；又本件更生聲請既經駁回，聲請人保全處分之聲請（見本
    院卷第172 頁至第175 頁），已無實益，自應併予駁回，爰
    裁定如主文。
五、依消費者債務清理條例第11條第1 項、第8 條前段、第15條
    ，民事訴訟法第78條、第95條，裁定如主文。
中    華    民    國    98    年    7     月    20    日
                民事第六庭    法      官  林書慧
上為正本係照原本作成
如不服本裁定，應於裁定送達後10日內，以書狀向本院提出抗告
，並繳納抗告費新臺幣1千元
中    華    民    國    98    年    7     月    20    日
                            書  記  官  莊豐源


司法院資訊處製作；財團法人民間司法改革基金會備份。
